臺灣苗栗地方法院民事判決　　　　　　　　　　　　　九十一年度訴字第三六一號
　　原　　　告　甲○○
　　訴訟代理人　乙○○
　　被　　　告　丁○○
　　訴訟代理人　江錫麒律師
　　被　　　告　丙○○
當事人間確認本票債權不存在事件，本院於民國九十三年十月十二日言詞辯論終結，
判決如下：
    主    文
確認被告丁○○所持有被告丙○○簽發如附表所示編號一、二之本票，票據權利不存
在。
訴訟費用由被告丁○○負擔五分之四、被告丙○○負擔五分之一。
    事    實
甲、原告方面：
一、聲明：如主文所示。
二、陳述：
（一）坐落苗栗縣頭份鎮○○段三二０之二、三二０之三、四三四、四三四之二、四
      三五、四三五之二、四三九地號等七筆土地為被告丙○○所有，應有部分均為
      六分之一（以下簡稱系爭土地）。原告與被告丁○○均為被告丙○○之債權人
      ，被告丁○○同時為系爭土地之抵押權人，二人均已取得執行名義就系爭土地
      聲請強制執行，經鈞院以八十八年度執字第六八五號強制執行事件受理中，系
      爭土地前曾經被告丁○○承受，並經鈞院製作分配表定期分配，惟因承受人未
      繳足價金而再行拍賣，已於九十三年二月二十六日拍定在案，尚未進行分配。
（二）被告丁○○於前開強制執行事件中，提出其所持有被告丙○○所簽發如附表所
      示之本票三紙，主張票據之原因關係為借款，向鈞院陳報其對於被告丙○○共
      有三筆債權分別為一百五十萬元、一百八十萬元及二百一十四萬五千元得列入
      分配，其中如附表編號二、三之本票已取得本票許可強制執行裁定之執行名義
      。另附表編號一之本票被告丁○○係以抵押權人身分聲明參與分配。惟查，被
      告丙○○僅曾向被告丁○○借款一百五十萬元，故僅有編號三之本票係被告丙
      ○○所簽發，票據債權確實存在。另編號一及編號二之本票字跡均顯與編號三
      本票不同，編號一本票亦有鉛筆字跡註明係抵押本票，足見編號一、二本票係
      虛偽簽發。又查，被告丁○○對於被告丙○○之一百五十萬元借款債權，就系
      爭土地設定有抵押權以為擔保，惟編號二、三之本票金額均大於一百五十萬元
      ，被告丁○○卻未要求設定抵押權，顯與常情有違。且被告丙○○欠款一百五
      十萬元未能清償之情況下，被告丁○○豈有可能再借款一百八十萬元及二百一
      十四萬五千元二筆借款予被告丙○○。此外，被告丁○○亦無法提出交付一百
      八十萬元及二百一十四萬五千元之借款之事實，足見被告二人並無該二筆借款
      關係之存在，為此訴請確認被告丁○○所持有被告丙○○簽發如附表所示編號
      一、二之本票票據權利不存在。
三、證據：提出本院九十一年七月十六日苗院月八十八執地字第六八五號通知書、台
    灣苗栗地方法院民事執行處強制執行金額計算書分配表。
乙、被告方面：
壹、被告丁○○部分：
一、聲明：原告之訴駁回。
二、陳述：
（一）被告丙○○與被告丁○○係玻璃加工業之同業，被告丙○○於八十五年十一月
      間向被告丁○○借得一百五十萬元，並簽發編號三之本票交付被告丁○○。其
      後編號一、二之本票係被告丙○○與被告丁○○陸續結算債權金額後後由被告
      丙○○簽發。編號一、二本票之字跡為代書或被告丁○○所寫，但均經過被告
      丙○○確認，本票上之印鑑章亦為被告丙○○所有，被告丙○○主張本票上之
      印章為被告丁○○所盜蓋，亦應就盜蓋之事實負舉證責任。
（二）被告丁○○所經營之友祥工業有限公司（以下簡稱友祥公司）專營玻璃藝術加
      工製造業，起先友祥公司所製造之玻璃藝術成品交由被告丙○○所經營之原豪
      工業有限公司（以下簡稱原豪公司）承購，且部分原料貨源一併提供給原豪公
      司製作成品，因此二人間有業務及金錢往來。惟自八十五年下半年度起，原豪
      公司信譽生變，被告丙○○自八十五年十一月至八十六年二月間陸續向被告丁
      ○○借得三百五十八萬餘元，其後原豪公司於八十六年四月至七月間由友祥公
      司代購原物料共八十二萬六千九百餘元，另被告丙○○交付原豪公司所簽發之
      支票均陸續退票，票款合計為一百零四萬二千二百元，以上合計被告丙○○共
      向被告丁○○借款五百四十五萬七千一百八十四元。故編號一、二本票係被告
      二人結算前開金額後始簽發，本票之原因債權均確實發生，且被告丙○○積欠
      被告丁○○之金額亦超過編號一、二、三本票之票據金額。
三、證據：提出欠款明細表、本票、支票及退票理由單、借據證明、苗栗縣頭份鎮戶
    政事務所印鑑證明書、友祥公司代原豪公司訂購原物料表。
貳、被告丙○○部分：
一、聲明：認諾原告之請求。
二、陳述：
（一）編號三之本票確為被告丙○○所簽發，被告丙○○曾於八十五年間向被告丁○
      ○借款一百五十萬元，約定一年後清償，當時被告丙○○應被告丁○○之要求
      除簽發借據及一百五十萬元之本票外，並以原豪公司名義簽發一百五十萬元之
      支票一紙，到期日均為八十六年十一月三十日，並簽發支付利息之支票十二紙
      ，每紙金額為三萬元，另就系爭土地設定抵押權予被告丁○○，惟其後被告經
      商失敗，至大陸地區躲債，故一百五十萬元之借款並未清償。
（二）編號二、三之本票被告丙○○從未見過，票據上並無被告丙○○之字跡，亦非
      被告丙○○親自蓋章，被告丙○○躲債期間，所有資料及印章均置於公司抽屜
      內，編號二、三之本票從何而來被告丙○○實不知悉，被告丙○○係為向被告
      丁○○借款一百五十萬元及辦理設定抵押等事宜始辦理印鑑證明，然編號一之
      本票發票日早於編號三之本票發票日，卻已出現被告丙○○之印鑑章，顯有可
      疑之處。
（三）被告丁○○所提出之欠款明細表上記載被告丙○○共積欠五百四十五萬七千一
      百八十四元，惟被告丙○○僅曾向被告丁○○借款一百五十萬元，故明細表所
      列其他借款均非事實。被告丁○○於九十三年七月十四日持該明細表要求被告
      丙○○在明細表上簽名，否則不給對帳單等資料，被告丙○○不得已始在明細
      表上簽名，惟簽名謹代表簽收，並非承認債務，其後至同年月二十日被告丁○
      ○始將該明細表交付被告丙○○。至被告丁○○所稱代購原物料，被告丙○○
      亦未見過相關發票。被告丙○○躲債期間，曾口頭央請被告丁○○協助解決全
      部債務，詎被告丁○○完全未幫被告丙○○處理債務，且被告丙○○躲債迄今
      區回台後，即在被告丁○○所經營友祥公司擔任機器設備維修工作，被告丁○
      ○卻從不告知有本件訴訟。綜上所述，被告丁○○所執有編號一、二之本票非
      被告丙○○所簽發，被告丙○○亦僅欠被告丁○○一百五十萬元之借款未清償
      ，故原告訴請確認被告丁○○所持有被告丙○○簽發如附表所示編號一、二之
      本票票據權利不存在，為有理由。
    理    由
一、按訴狀送達後，原告不得將原訴變更或追加他訴。但有下列各款情形之一者，不
    在此限：請求之基礎事實同一者、因情事變更而以他項聲明代最初之聲明者、不
    甚礙被告之防禦及訴訟之終結者，民事訴訟法第二百五十五條第一項第二款、第
    四款、第七款分別定有明文。查原告原係就本院八十八年度執字第六八五號強制
    執行事件，本院就系爭土地拍賣所得價金製作之分配表提起分配表異議之訴，聲
    明編號一、二本票之票據權利不存在，應自分配表中剔除。惟其後承受人未繳足
    價金，經本院再行拍賣而拍定在案，尚未定期分配，而原分配表已失其效力，原
    告遂將原訴變更為確認被告丁○○所持有被告丙○○簽發如附表所示編號一、二
    之本票，票據權利不存在，自屬因情事變更而為訴之變更，且原告主張之基礎事
    實均為編號一、二本票之票據權利不存在，亦無礙被告之防禦與訴訟之終結，依
    首開規定，原告為訴之變更，自屬合法，合先敘明。
二、查兩造不爭執之事實為：系爭土地為被告丙○○所有，原告與被告丁○○均為被
    告丙○○之債權人，被告丁○○同時為系爭土地之抵押權人，二人均已取得執行
    名義就系爭土地聲請強制執行，經本院以八十八年度執字第六八五號強制執行事
    件受理中。系爭土地前曾經被告丁○○承受，並經本院製作分配表定期分配，惟
    因其未繳足價金而再行拍賣，已於九十三年二月二十六日拍定在案，尚未進行分
    配。被告丁○○於前開強制執行事件中，提出其所執有被告丙○○為發票人之如
    附表所示之本票三紙，主張票據之原因關係為借款，向本院陳報其對於被告丙○
    ○共有三筆債權分別為一百五十萬元、一百八十萬元及二百一十四萬五千元得列
    入分配，其中編號二、三之本票債權已取得本票許可強制執行裁定，另一百八十
    萬元之借款債權被告丁○○係以抵押權人之身分參與分配。另編號三之本票為真
    正，本票上之字跡及印章均為被告丙○○所為，係被告丙○○於八十五年十一月
    間向被告丁○○借得一百五十萬元所簽發。且有原告所提出本院九十一年七月十
    六日苗院月八十八執地字第六八五號通知書、本院民事執行處強制執行金額計算
    書分配表為證，並經本院調閱本院八十八年度執字第八五六號執行卷宗核閱無誤
    。
三、按確認法律關係之訴，非原告有即受確認判決之法律上利益者，不得提起之，民
    事訴訟法第二百四十七條第一項定有明文。又民事訴訟法第二百四十七條所謂即
    受確認判決之法律上利益，係指因法律關係之存否不明確，致原告在私法上之地
    位有受侵害之危險，而此項危險得以對於被告之確認判決除去之者而言，故確認
    法律關係成立或不成立之訴，苟具備前開要件，即得謂有即受確認判決之法律上
    利益，縱其所求確認者為他人間之法律關係，亦非不得提起，最高法院著有四十
    二年度台上字第一０三一號判例可資參照。查本件原告與被告丁○○均為本院八
    十八年度執字第八五六號強制執行事件之債權人，被告丙○○為債務人，被告丁
    ○○執附表所示三紙本票主張其共有三筆債權得列入分配，被告丙○○主張僅有
    編號三之本票債權存在。則被告丁○○與被告丙○○間就編號一、二之本票票據
    權利是否存在，影響原告之債權是否得以受償，原告因被告二人間就編號一、二
    本票債權是否存在，在法律上之地位有不明確而受侵害之危險，是原告提起本訴
    請求確認被告丁○○所持有被告丙○○簽發如附表所示編號一、二之本票票據權
    利不存在，即有受確認判決之法律上利益。
四、原告主張被告丁○○所持有被告丙○○簽發如附表所示編號一、二之本票係虛偽
    簽發，票據權利不存在等情，為被告丙○○所認諾，惟為被告丁○○所否認，並
    以編號一、二本票係被告丙○○與被告丁○○陸續結算債權金額後由被告丙○○
    簽發。編號一、二本票之字跡為代書或被告丁○○所寫，但均經過被告丙○○確
    認，本票上之印章亦為被告丙○○所有等語置辯。經查：
（一）編號三本票為被告丙○○所簽發，筆跡為被告丙○○所有等情為兩造所不爭執
      ，又觀之本院八十八年度執字第八五六號被告丁○○參與分配卷內所附編號一
      、二、三本票原本，編號一、二本票與編號三本票之字跡雖明顯不同，惟票據
      上之印章均係同一，且與被告丁○○所提苗栗縣頭份鎮戶政事務所被告丙○○
      印鑑證明書上所示印鑑相符，故編號一、二本票上丙○○之印鑑確為被告丙○
      ○所有。原告固主張編號一、二本票係虛偽簽發等語，惟按當事人主張有利於
      己之事實，就其事實有舉證之責任。又私文書經本人簽名、蓋章或按指印者，
      推定為真正，民事訴訟法第二百七十七條及第三百五十八條定有明文。私人之
      印章，由自己使用為常態，被人盜用為變態，主張變態事實之當事人，自應就
      此印章被盜用之事實負舉證之責任（最高法院著有八十六年度台上字第七一七
      號、八十三年度台上字第一三八二號判決可參）。編號一、二本票上之印章既
      為真正，則原告及被告丙○○主張本票係虛偽簽發，自應就該印章係遭盜蓋乙
      節負舉證之責任。然其等並未能舉證證明編號一、二本票係遭被告丁○○所盜
      蓋而簽發，則依前開說明，編號一、二本票仍應推定為真正。
（二）次按確認法律關係不存在之訴，如被告主張其法律關係存在時，應由被告負舉
      證責任，最高法院著有四十二年台上字第一七０號判例可參。又按票據為無因
      證券，票據債權人就其取得票據之原因，固不負證明之責任，惟執票人主張票
      據係發票人向其借款而簽發交付，以為清償方法，發票人復抗辯未收受借款，
      消費借貸並未成立，則執票人就借款已交付之事實，應負舉證責任（最高法院
      九十一年度台簡抗字第四六號判決供參）。查編號一、二本票推定為真正等情
      業如前述。被告丁○○與被告丙○○為票據關係之前後手，被告丙○○自得為
      票據原因關係之抗辯。被告丁○○主張編號一、二票據之原因關係為借款，被
      告丙○○抗辯其與被告丁○○間除一百五十萬元之借款外，並無其他借貸關係
      存在，則揆諸首開說明，自應由被告丁○○就借款之交付及借貸關係之成立負
      舉證責任。
（三）被告丁○○主張其對被告丙○○包括前述一百五十萬元借款共計有五百四十五
      萬七千一百八十四元之借款債權存在，除一百五十萬元之借款兩造不爭執外，
      被告丁○○應就其餘借款之交付負舉證之責。惟被告丁○○就其主張之事實僅
      據其提出欠款明細表、支票、退票理由單、友祥公司代原豪公司訂購原物料表
      、借據為證，經核該欠款明細表及訂購原物料表均為被告丁○○所製作；明細
      表所列現金部分共列六項，除其中第一項係兩造所不爭執被告丙○○向被告丁
      ○○借款一百五十萬元外，其餘第二項至第六項所列被告丙○○分別於八十五
      年十一月二十三日借款五萬元、同年十一月三十日借款一百萬元、八十六年一
      月二十日借款二十三萬八千元、同年一月三十一日借款二十一萬元、同年二月
      一日借款六萬元等情，均為被告丙○○所否認，被告丁○○亦未能提出證據證
      明前開借貸關係存在及其確實交付前開借款予被告丙○○。另明細表所列八十
      六年四月至七日被告丁○○為被告丙○○代購原物料共八十二萬六千九百一十
      四元，被告丁○○亦未能提出發票及送貨單等其他證據證明其確實為被告丙○
      ○購買前開貨物。另明細表所列被告丙○○欠被告丁○○五紙票據票款共一百
      零四萬二千二百元，依被告丁○○所提五紙支票及退票理由單觀之，五紙支票
      發票人均為原豪公司，其中除一紙支票未記載受款人外，其餘三紙支票受款人
      為友祥公司、一紙支票受款人為裕祥玻璃公司，然該票據及退票理由單僅能說
      明原豪公司所簽發之票據不獲付款，尚不足據此證明被告丙○○與被告丁○○
      間有何借貸之約定。另被告丁○○雖提出一百八十萬元及二百一十四萬五千元
      之借據證明為證，惟仍不足就其主張借款之交付乙節為有利之證明。再者，被
      告丁○○曾自承編號三之本票係被告丙○○最早借一百五十萬元時所簽發，編
      號一、二之本票係陸續結算後始簽發，然查，編號一本票之發票日係早於編號
      三本票之發票日，顯與被告丁○○之前開主張不符。又查，被告丁○○僅就系
      爭土地設定一百八十萬元之本金最高限額抵押權，有抵押權設定契約書在卷可
      參，被告丁○○已於八十五年十一月借款一百五十萬元予被告丙○○，則衡諸
      常情，被告二人僅為商場同業，並無特殊親誼關係，被告丁○○在前債未清償
      ，且未另設定足額擔保之情況下，豈有可能另自八十五年十一月二十三日起至
      八十六間再陸續借款高達數百萬元予債信不佳之被告丙○○？綜上所述，被告
      丁○○所提證據均未能證明編號一、二本票之原因關係即借款關係存在，被告
      丙○○為票據原因關係之抗辯為有理由，被告丁○○即不得執編號一、二本票
      ，對於被告丙○○主張本票債權存在。
五、被告未能舉證證明編號一、二本票原因關係債權存在，已如前述。從而，原告訴
    請確認被告丁○○所持有被告丙○○簽發如附表所示編號一、二之本票票據權利
    不存在，為有理由，應予准許。
六、本件事證已臻明確，兩造其餘攻擊防禦方法，均核與本件判決結果不生影響，爰
    不一一贅述，附此敘明。
七、據上論結，本件原告之訴為有理由，依民事訴訟法第七十八條、第八十五條第一
    項後段，判決如主文。
中　　　華　　　民　　　國　　九十三　　年　　　十　　　月　二十六　　　日
                                  民事庭法　　　官    曾明玉
正本係照原本作成
如對本判決上訴，須於判決送達後廿日內向本院提出上訴狀
中　　　華　　　民　　　國　　九十三　　年　　　十　　　月　二十六　　　日
                                        法院書記官    林美鳳
附表：
┌──────────────────────────────────────────────────┐
│附表：　　　　　　　　　　　　　　　　　　　　　　　　　　　　　　　　　　　九十一年度訴字第三六一號│
├─┬───────────┬─────────┬───────────┬───────────┬──┤
│編│發　　　　票　　　　日│　票　面　金　額　│到　　　　期　　　　日│　票   據   號   碼　 │備考│
│號│　　　　　　　        │　（新　臺　幣）　│　　　　　　　        │                    　│    │
├─┼───────────┼─────────┼───────────┼───────────┼──┤
│１│八十五年十一月十六日  │壹佰捌拾萬元      │八十六年十一月十六日  │０四四一０五          │    │
├─┼───────────┼─────────┼───────────┼───────────┼──┤
│２│八十六年二月一日      │貳佰壹拾肆萬伍仟元│八十七年二月一日      │０四四一０九          │    │
├─┼───────────┼─────────┼───────────┼───────────┼──┤
│３│八十五年十一月二十一日│壹佰伍拾萬元      │八十六年十一月三十日  │一三七五七一          │    │
└─┴───────────┴─────────┴───────────┴───────────┴──┘
